\onecolumn

# Andmeanalüüs

Jõumomendi sõltuvus nurkkiirendusest on graafiliselt esitatud joonisel \@ref(fig:torque-vs-angular-speed) leheküljel `r render_pageref(reference = "fig:torque-vs-angular-speed")`.

```{r label = "torque-vs-angular-speed", fig.cap = "Jõumomendi sõltuvus nurkkiirendusest."}
librarian::shelf(c(
  "ggplot2",
  "ggpmisc",
  "ggpubr",
  "latex2exp"
))

color_x <- "#008000"                                                                                                                          
color_y <- "#ff6600"                                                                                                                          
if (!decimal_separator_period) { # for stat_regline_equation and stat_cor                                                                                                           # 8
  options(OutDec = ".")                                                                                                                                                             # 9
}                                                                                                                                                                                  # 10
ggplot(
  data = data_frame_of_mass_time_with_torque,
  mapping = aes(x = `$\\frac{\\alpha}{\\unit{\\per\\s\\squared}}$`, y = `$\\frac{T}{\\unit{\\N\\m}}$`)
) +
  geom_point(shape = 23, size = 1) +
  labs(x = TeX("$\\frac{\\textit{\\alpha}}{\\frac{1}{s^2}}$"), y = TeX("$\\frac{\\textit{T}}{N m}$")) +
  theme(
    axis.title.x = element_text(colour = color_x),
    axis.text.x = element_text(colour = color_x),
    axis.ticks.x = element_line(colour = color_x),
    axis.title.y = element_text(colour = color_y),
    axis.text.y = element_text(colour = color_y),
    axis.ticks.y = element_line(colour = color_y)
  ) +
 stat_poly_line() +
  stat_regline_equation(mapping = aes(x = `$\\frac{\\alpha}{\\unit{\\per\\s\\squared}}$`, y = `$\\frac{T}{\\unit{\\N\\m}}$`, label = paste(after_stat(eq.label), ..rr.label.., ..adj.rr.label.., sep = "~~~~")), color = "#ff6600", label.y = .004) +  # 14
  stat_cor(aes(x = `$\\frac{\\alpha}{\\unit{\\per\\s\\squared}}$`, y = `$\\frac{T}{\\unit{\\N\\m}}$`), color = "#ff6600", label.y = .0035)                                                                                                    # 15

if (!decimal_separator_period) {  # 1
  options(OutDec = ",")           # 2
}                                 # 3

formula = torque ~ angular_acceleration
model = lm(formula = formula, data = data_frame_of_mass_time_with_torque)

b <- model$coefficients[1]
k <- model$coefficients[2]

R <- cor(
  data_frame_of_mass_time_with_torque$`$\\frac{\\alpha}{\\unit{\\per\\s\\squared}}$`,
  data_frame_of_mass_time_with_torque$`$\\frac{T}{\\unit{\\N\\m}}$`,
  method = 'pearson'
)

```

Regressioonisirge tõus on \qty{`r as.character(signif(x = k, digits = 3))`}{\kg\m\squared} ja see näitab inertsimomenti. Vabaliige on \qty{`r as.character(signif(x = b, digits = 3))`}{\N\m} ja see näitab hõõrdejõu momenti. Pearsoni korrelatsioonikordaja on \num{`r as.character(signif(x = R, digits = 3))`}.

```{r label = "I"}
I_min <- min(moment_of_inertia)
I_max <- max(moment_of_inertia)

m_balancer <- .192
number_of_balancers <- 4
I_min_by_masses <- calculate_I(m = rep(x = m_balancer, number_of_balancers), r = rep(R_min, number_of_balancers))
I_max_by_masses <- calculate_I(m = rep(x = m_balancer, number_of_balancers), r = rep(R_max, number_of_balancers))
print(I_min_by_masses)
print(I_max_by_masses)

```

Vastavalt pöördliikumise põhivõrrandile \@ref(eq:torque-by-moment-of-inertia) leheküljel `r render_pageref(reference = "eq:torque-by-moment-of-inertia")` oli väikseim inertsimoment \qty{`r as.character(signif(x = I_min, digits = 3))`}{\kg\m\squared} ja suurim inertsimoment \qty{`r as.character(signif(x = I_max, digits = 3))`}{\kg\m\squared}. Iga tasakaalustaja hoorattal kaalus \qty{`r as.character(m_balancer)`}{\kg}. Vastavalt inertsimomendi põhivalemile \@ref(eq:moment-of-inertia) leheküljel `r render_pageref(reference = "eq:moment-of-inertia")` oli väikseim inertsimoment \qty{`r as.character(signif(x = I_min_by_masses, digits = 2))`}{\kg\m\squared} ja suurim inertsimoment \qty{`r as.character(signif(x = I_max_by_masses, digits = 2))`}{\kg\m\squared}. Muhvide kauguse suurenedes hooratta inertsimoment suurenes. Märgatav erinevus intertsimomentide vahel, mis on arvutatud kahel moel, tuleneb sellest, et esmalt sai arvutus tehtud vastavalt summaarsetele suurustele ja teises juhus ainult osade komponentide kaudu. Teises juhus ei võetud arvesse hooratta kuju iseärasusi ega muude osade massi kui ainult muhvide masse. Sellest tulenevalt on esmase juhu tulemused tõepärasemad.
