\onecolumn

# Andmeanalüüs

Jõumomendi sõltuvus nurkkiirendusest on graafiliselt esitatud joonisel \@ref(fig:torque-vs-angular-speed) leheküljel `r render_pageref(reference = "fig:torque-vs-angular-speed")`.

```{r label = "torque-vs-angular-speed", fig.cap = "Jõumomendi sõltuvus nurkkiirendusest."}
librarian::shelf(c(
  "ggplot2",
  "ggpmisc",
  "ggpubr",
  "latex2exp"
))

color_x <- "#008000"                                                                                                                          
color_y <- "#ff6600"                                                                                                                          
if (!decimal_separator_period) { # for stat_regline_equation and stat_cor                                                                                                           # 8
  options(OutDec = ".")                                                                                                                                                             # 9
}                                                                                                                                                                                  # 10
ggplot(
  data = data_frame_of_mass_time_with_torque,
  mapping = aes(x = `$\\frac{\\omega}{\\unit{\\per\\s\\squared}}$`, y = `$\\frac{T}{\\unit{\\N\\m}}$`)
) +
  geom_point(shape = 23, size = 1) +
  labs(x = TeX("$\\frac{\\textit{\\omega}}{\\frac{1}{s^2}}$"), y = TeX("$\\frac{\\textit{T}}{N m}$")) +
  theme(
    axis.title.x = element_text(colour = color_x),
    axis.text.x = element_text(colour = color_x),
    axis.ticks.x = element_line(colour = color_x),
    axis.title.y = element_text(colour = color_y),
    axis.text.y = element_text(colour = color_y),
    axis.ticks.y = element_line(colour = color_y)
  ) +
 stat_poly_line() +
  stat_regline_equation(mapping = aes(x = `$\\frac{\\omega}{\\unit{\\per\\s\\squared}}$`, y = `$\\frac{T}{\\unit{\\N\\m}}$`, label = paste(after_stat(eq.label), ..rr.label.., ..adj.rr.label.., sep = "~~~~")), color = "#ff6600", label.y = .004) +  # 14
  stat_cor(aes(x = `$\\frac{\\omega}{\\unit{\\per\\s\\squared}}$`, y = `$\\frac{T}{\\unit{\\N\\m}}$`), color = "#ff6600", label.y = .0035)                                                                                                    # 15

if (!decimal_separator_period) {  # 1
  options(OutDec = ",")           # 2
}                                 # 3

formula = torque ~ angular_acceleration
model = lm(formula = formula, data = data_frame_of_mass_time_with_torque)

b <- model$coefficients[1]
k <- model$coefficients[2]

R <- cor(
  data_frame_of_mass_time_with_torque$`$\\frac{\\omega}{\\unit{\\per\\s\\squared}}$`,
  data_frame_of_mass_time_with_torque$`$\\frac{T}{\\unit{\\N\\m}}$`,
  method = 'pearson'
)

```

Regressioonisirge tõus on \qty{`r as.character(signif(x = k, digits = 3))`}{\kg\m\squared} ja see näitab inertsimomenti. Vabaliige on \qty{`r as.character(signif(x = b, digits = 3))`}{\N\m} ja see näitab hõõrdejõu momenti. Pearsoni korrelatsioonikordaja on \num{`r as.character(signif(x = R, digits = 3))`}.

```{r label = "I"}
I_min <- min(moment_of_inertia)
I_max <- max(moment_of_inertia)

```

Väikseim inertsimoment oli \qty{`r as.character(signif(x = I_min, digits = 3))`}{\kg\m\squared} ja suurim inertsimoment oli \qty{`r as.character(signif(x = I_max, digits = 3))`}{\kg\m\squared}. Muhvide kauguse suurenedes hooratta inertsimoment suurenes.
