# Baasreeglistik

## Aeg ja selle talitlused

### Aeg

```{r label = "delta-nu-cs"}
delta_nu_cs <- 9192631770

```

$\ce{^133Cs}$ aatomi häirimatu põhioleku hüperpeensiirdesageduse fikseeritud arvväärtus:

```{=tex}
\begin{align}
\Delta(\nu_\text{Cs}) = 9 192 631 770 \frac{1}{\mathrm{s}}
(\#eq:delta-nu-cs)
\end{align}

```

[@bureau_1974_the(lk 130)].

Avaldan avaldisest \@ref(eq:delta-nu-cs) sekundi:

```{=tex}
\begin{align}
\mathrm{s} = \frac{9 192 631 770}{\Delta(\nu_\text{Cs})}
(\#eq:second)
\end{align}

```

Aja mõõtühik Système Internationale's on sekund.

sekund
: kestus 9 192 631 770 kiirgusperioodi, mis vastab $\ce{^133Cs}$ aatomi häirimatu põhiseisundi kahe ülipeene taseme vahelisele üleminekule

\onecolumn

### Vahemaa

Valguse kiirus vaakumis:

```{r label = "speed-of-light"}
speed_of_light_in_vacuum <- 299792458
delta_nu_cs_over_speed_of_light_in_vacuum_over <- delta_nu_cs / speed_of_light_in_vacuum
reciprocal_of_speed_of_light_in_vacuum <- 1 / speed_of_light_in_vacuum

```

```{=tex}
\begin{align}
c = \qty{`r as.character(speed_of_light_in_vacuum)`}{\m\per\s}
(\#eq:speed-of-light-in-vacuum)
\end{align}

```

[@bureau_1974_the(lk 127)].

Avaldan valguskiiruse vaakumis valemist \@ref(eq:speed-of-light-in-vacuum) leheküljel `r render_pageref(reference = "eq:speed-of-light-in-vacuum")` meetri ning asendan sekundi avaldisest \@ref(eq:second):

```{=tex}
\begin{align}
\mathrm{m} = \frac{c \mathrm{s}}{`r speed_of_light_in_vacuum`} = \frac{c \times \frac{9 192 631 770}{\Delta(\nu_\text{Cs})}}{`r speed_of_light_in_vacuum`} = \frac{`r delta_nu_cs_over_speed_of_light_in_vacuum_over` \times c}{\Delta(\nu_\text{Cs})}.
(\#eq:meter)
\end{align}

```

Vahemaa mõõtühik Système Internationale's on meeter.

meeter
: vahemaa, mille valgus läbib vaakumis `r reciprocal_of_speed_of_light_in_vacuum` sekundi kestel

Asukoha vektor

```{=tex}
\begin{align}
\vec{r} := x \cdot \vec{i} + y \cdot \vec{j} + z \cdot \vec{k},
(\#eq:r)
\end{align}

```

kus

$x$, $y$ ja $z$
: Descartes'i ruumi koordinaadid [@haynes_2014_crc(lk 2-1)]

Dimensionaalanalüüs on esitatud avaldises \@ref(eq:dimensional-analysis-for-r) leheküljel `r render_pageref(reference = "eq:dimensional-analysis-for-r")` ja sellest johtuvalt on ühik $\unit{\m}$.

```{=tex}
\begin{align}
\mathrm{L}.
(\#eq:dimensional-analysis-for-r)
\end{align}

```

\twocolumn

### Tasapinna nurk

Tasapinna nurk on selle nurga haarade vahelise kaare ja haara pikkuse nurgast kaareni suhe (valem \@ref(eq:plane-angle) leheküljel `r render_pageref(reference = "eq:plane-angle")`[@haynes_2014_crc(lk 2-1)]).

```{=tex}
\begin{align}
\alpha = \frac{s}{r},
(\#eq:plane-angle)
\end{align}

```

milles

$s$
: nurga haarade vahelise kaare pikkus

$r$
: nurga haara pikkus nurgast kaareni

Dimensionaalanalüüs on esitatud avaldises \@ref(eq:dimensional-analysis-of-plane-angle) leheküljel `r render_pageref(reference = "eq:dimensional-analysis-of-plane-angle")` ja sellest johtuvalt on ühik \num{1} või  \unit{\radian}.

```{=tex}
\begin{align}
\mathrm{\frac{L}{L}} = 1.
(\#eq:dimensional-analysis-of-plane-angle)
\end{align}

```

### Kiirus

#### Vahemaa kiirus

kiirus
: vahemaa muutumise määr ajas [@haynes_2014_crc(lk 2-67)]

Kiiruse vektor on väljendatud valemiga \@ref(eq:velocity) leheküljel `r render_pageref(reference = "eq:velocity")`[@haynes_2014_crc(lk 2-1)].

```{=tex}
\begin{align}
\vec{v} = \frac{\mathrm{d}(\vec{r})}{\mathrm{d}(t)},
(\#eq:velocity)
\end{align}

```

Dimensionaalanalüüs on esitatud avaldisena  \@ref(eq:dimensional-analysis-for-velocity) leheküljel `r render_pageref(reference = "eq:dimensional-analysis-for-velocity")` ja sellest johtuvalt on ühik $\unit{\m\per\s}$.

```{=tex}
\begin{align}
\mathrm{\frac{L}{T}}.
(\#eq:dimensional-analysis-for-velocity)
\end{align}

```

[]{#speed}

Suunast sõltumatu kiirus on esitatud valemis \@ref(eq:speed) leheküljel `r render_pageref(reference = "eq:speed")`.

```{=tex}
\begin{align}
v = |\vec{v}|.
(\#eq:speed)
\end{align}

```

#### Nurkkiirus

nurkkiirus
: nurk, mille võrra keha ajaühikus pöörleb[@haynes_2014_crc(lk 2-45)]

Nurkkiiruse valem on \@ref(eq:angular-velocity) leheküljel `r render_pageref(reference = "eq:angular-velocity")`[@haynes_2014_crc(lk 2-1)].

```{=tex}
\begin{align}
\omega = \frac{\mathrm{d}(\beta)}{\mathrm{d}(t)}.
(\#eq:angular-velocity)
\end{align}

```

Dimensionaalanalüüs on esitatud avaldisena \@ref(eq:dimensional-analysis-of-angular-velocity) leheküljel `r render_pageref(reference = "eq:dimensional-analysis-of-angular-velocity")` ja sellest johtuvalt on ühik \unit{\per\s} või \unit{\radian\per\s}.

```{=tex}
\begin{align}
\frac{1}{\mathrm{T}}.
(\#eq:dimensional-analysis-of-angular-velocity)
\end{align}

```

Asendan nurkkiiruse valemisse \@ref(eq:angular-velocity) leheküljel `r render_pageref(reference = "eq:angular-velocity")` nurga valemi \@ref(eq:plane-angle) leheküljel `r render_pageref(reference = "eq:plane-angle")` ja seejärel kiiruse vektori ehk antud juhul tangentsiaalkiiruse valemi \@ref(eq:velocity) leheküljel `r render_pageref(reference = "eq:velocity")` ning saan nurkkiiruse arvutamise reegli tangentsiaalkiiruse ja raadiuse kaudu \@ref(eq:angular-velocity-by-tangential-velocity) leheküljel `r render_pageref(reference = "eq:angular-velocity-by-tangential-velocity")`.

```{=tex}
\begin{align}
\omega = \frac{\mathrm{d}(\frac{s}{r})}{\mathrm{d}(t)} = \frac{\vec{v}}{r}.
(\#eq:angular-velocity-by-tangential-velocity)
\end{align}

```

\onecolumn

### Kiirendus

#### Vahemaa kiirendus

kiirendus
: kiiruse muutumise kiirus aja suhtes [@haynes_2014_crc(lk 2-44)]

Kiirenduse vektori valem on \@ref(eq:a) leheküljel `r render_pageref(reference = "eq:a")`.

```{=tex}
\begin{align}
\vec{a} := \frac{\mathrm{d}(\vec{v})}{\mathrm{d}(t)},
(\#eq:a)
\end{align}
```

kus

$\vec{v}$
: kiiruse vektor

$t$
: kestus [@haynes_2014_crc(lk 2-2)]

Dimensionaalanalüüs on esitatud avaldisena \@ref(eq:dimensional-analysis-for-a) leheküljel `r render_pageref(reference = "eq:dimensional-analysis-for-a")`.

```{=tex}
\begin{align}
\mathrm{\frac{\frac{L}{T}}{T} = \frac{L}{T^2}},
(\#eq:dimensional-analysis-for-a)
\end{align}
```

mistõttu ühik on $\unit{\m\per\s\squared}$.

Joonisel \@ref(fig:cities) leheküljel `r render_pageref(reference = "fig:cities")` on näidatud gravitatsioonist põhjustatud kiirendus eri piirkondades Maal.

(ref:caption-for-cities) Gravitatsioonist põhjustatud kiirendus eri Maa paigus[@elert_2019_glenn].

```{r label = "cities", echo = FALSE, fig.cap = "(ref:caption-for-cities)", echo = FALSE, out.extra="angle = 90", out.width=".92\\textheight"}
include_external_graphics("rmd/g.png")

```

```{r label = "g"}
g <- 9.8
g_Tallinn <- 9.82

```

\twocolumn

#### Nurkkiirendus

Nurkkiirenduse arvutamise valem on \@ref(eq:angular-acceleration) leheküljel `r render_pageref(reference = "eq:angular-acceleration")`[@giancoli_2014_physics(lk 201)].

```{=tex}
\begin{align}
\alpha = \frac{\mathrm{d}(\omega)}{\mathrm{d}(t)}.
(\#eq:angular-acceleration)
\end{align}

```

Dimensionaalanalüüs on esitatud avaldisena \@ref(eq:dimensional-analysis-of-angular-acceleration) leheküljel `r render_pageref(reference = "eq:dimensional-analysis-of-angular-acceleration")` ja sellest johtuvalt on ühik \unit{\per\s\squared}.

```{=tex}
\begin{align}
\mathrm{\frac{\frac{1}{T}}{T} = \frac{1}{T^2}}.
(\#eq:dimensional-analysis-of-angular-acceleration)
\end{align}

```

Kui asendan nurkkiirenduse põhivalemisse \@ref(eq:angular-acceleration) leheküljel `r render_pageref(reference = "eq:angular-acceleration")` nurkkiiruse selle valemist \@ref(eq:angular-velocity-by-tangential-velocity) leheküljel `r render_pageref(reference = "eq:angular-velocity-by-tangential-velocity")` tangentsiaalkiiruse kaudu ja tangentsiaalkiirenduse valemist \@ref(eq:a) leheküljel `r render_pageref(reference = "eq:a")`, saan nurkkiirenduse arvutamise reegli tangentsiaalkiiruse kaudu \@ref(eq:angular-acceleration-by-tangential-velocity) leheküljel `r render_pageref(reference = "eq:angular-acceleration-by-tangential-velocity")`

```{=tex}
\begin{align}
\vec{\alpha} = \frac{\mathrm{d}(\frac{\vec{v}}{r})}{\mathrm{d}(t)} = \frac{\mathrm{d}(\vec{v})}{r \cdot \mathrm{d}(t)} = \frac{\vec{a}}{r}.
(\#eq:angular-acceleration-by-tangential-velocity)
\end{align}

```

### Jõnks

jõnks
: kiirenduse muut ajas[@thompson_snap(lk 2)] (avaldis \@ref(eq:jerk) leheküljel `r render_pageref(reference = "eq:jerk")`)

```{=tex}
\begin{align}
w(t) = \frac{\frac{\frac{\mathrm{d}(r)}{\mathrm{d}(t)}}{\mathrm{d}(t)}}{\mathrm{d}(t)} = \frac{\frac{\mathrm{d}(v)}{\mathrm{d}(t)}}{\mathrm{d}(t)} = \frac{\mathrm{d}(a(t))}{\mathrm{d}(t)}
(\#eq:jerk)
\end{align}

```

Dimensionaalanalüüs on esitatud avaldises \@ref(eq:dimensional-analysis-of-jerk) leheküljel `r render_pageref(reference = "eq:dimensional-analysis-of-jerk")` ja sellest johtuvalt on ühik \unit{\m\per\s\cubed}.

```{=tex}
\begin{align}
\mathrm{\frac{\frac{L}{T^2}}{T} = \frac{L}{T^3}}.
(\#eq:dimensional-analysis-of-jerk)
\end{align}

```

### Tuletused muutumatust jõnksust

#### Kiirendus püsiva jõnksu kaudu

Kiirenduse saab püsiva jõnksu kaudu avaldada integreerimise kaudu, nagu on näidatud seostes \@ref(eq:acceleration-by-jerk-with-integration-constants) leheküljel `r render_pageref(reference = "eq:acceleration-by-jerk-with-integration-constants")`[@a2016_38].

```{=tex}
\begin{align}
\int{w(t)} \cdot \mathrm{d}(t) &= \int{\frac{\mathrm{d}(a(t))}{\mathrm{d}(t)}} \cdot \mathrm{d}(t),\\
w(t) \cdot t + C &= a(t) + D,\\
w(t) \cdot t + C - D &= a(t),
(\#eq:acceleration-by-jerk-with-integration-constants)
\end{align}

```

milles

$C$, $D$
: integreerimiskonstandid

Näitan avaldises \@ref(eq:initial-acceleration) leheküljel `r render_pageref(reference = "eq:initial-acceleration")`, milline on kiirenduse funktsioon alghetkel.

```{=tex}
\begin{align}
a(0) = w(0) \cdot 0 + C - D = C - D.
(\#eq:initial-acceleration)
\end{align}

```

Asendan algkiirenduse avaldisest \@ref(eq:initial-acceleration) leheküljel `r render_pageref(reference = "eq:initial-acceleration")` integreerimiskonstandid kiirenduse funktsiooni avaldisse \@ref(eq:acceleration-by-jerk-with-integration-constants) leheküljel `r render_pageref(reference = "eq:acceleration-by-jerk-with-integration-constants")` saades lõpliku kiirendusfunktsiooni \@ref(eq:acceleration-at-constant-jerk) leheküljel `r render_pageref(reference = "eq:acceleration-at-constant-jerk")` tingimusel, et jõnks on muutumatu.

```{=tex}
\begin{align}
a(t) = w(t) \cdot t + a(0).
(\#eq:acceleration-at-constant-jerk)
\end{align}

```

\onecolumn

#### Kiirus püsiva jõnksu kaudu

Kiiruse saab püsiva jõnksu kaudu avaldada integreerimise kaudu, nagu on näidatud seostes \@ref(eq:speed-by-jerk) leheküljel `r render_pageref(reference = "eq:speed-by-jerk")` kasutades kiirenduse valemit kiiruse kaudu \@ref(eq:a) leheküljel `r render_pageref(reference = "eq:a")` ja kiirenduse valemit jõnksu kaudu \@ref(eq:acceleration-at-constant-jerk) leheküljel `r render_pageref(reference = "eq:acceleration-at-constant-jerk")`.

```{=tex}
\begin{align}
\int{a(t)} \cdot \mathrm{d}(t) &= \int{\frac{\mathrm{d}(v(t))}{\mathrm{d}(t)}} \cdot \mathrm{d}(t),\\
\int{w(t) \cdot t + a(0)} \cdot \mathrm{d}(t) &= \int{\frac{\mathrm{d}(v(t))}{\mathrm{d}(t)}} \cdot \mathrm{d}(t),\\
\frac{w(t) \times t^2}{2} + a(0) \times t + C &= v(t) + D,\\
\frac{w(t) \times t^2}{2} + a(0) \times t + v(0) &= v(t).
(\#eq:speed-by-jerk)
\end{align}

```

#### Vahemaa pikkus püsiva jõnksu kaudu

Tee pikkuse saab püsiva jõnksu kaudu avaldada integreerimise kaudu, nagu on näidatud seostes \@ref(eq:path-length-by-jerk) leheküljel `r render_pageref(reference = "eq:path-length-by-jerk")` kasutades kiiruse valemit tee pikkuse kaudu \@ref(eq:velocity) leheküljel `r render_pageref(reference = "eq:velocity")` ja kiiruse valemit muutumatu jõnksu kaudu \@ref(eq:speed-by-jerk) leheküljel `r render_pageref(reference = "eq:speed-by-jerk")`.

```{=tex}
\begin{align}
\int{v(t)} \cdot \mathrm{d}(t) &= \int{\frac{\mathrm{d}(r)}{\mathrm{d}(t)}} \cdot \mathrm{d}(t), \\
\int{\frac{w(t) \times t^2}{2} + a(0) \times t + v(0)}  \times \mathrm{d}(t) &= \int{\frac{\mathrm{d}(r(t))}{\mathrm{d}(t)}} \times \mathrm{d}(t), \\
\frac{w(t) \times t^3}{6} + \frac{a(0) \times t^2}{2} + v(0) \times t + C &= r(t) + D, \\
\frac{w(t) \times t^3}{6} + \frac{a(0) \times t^2}{2} + v(0) \times t + r(0) &= r(t)
(\#eq:path-length-by-jerk)
\end{align}

```

[]{#mass}

## Mass

mass
: aine kogus [@haynes_2014_crc(lk 2-58)]

mass
: vastupidavus kiirendusele

Plancki konstant:

```{r label = "planck-constant"}
h <- 6.62607015e-34
scalar_of_kg <- delta_nu_cs / h / delta_nu_cs_over_speed_of_light_in_vacuum_over^2

```

```{=tex}
\begin{align}
h = 6,626 070 15 \times 10^{-34} \mathrm{\frac{kg \times m^2}{s}}
(\#eq:planck-constant)
\end{align}

```

[@bureau_1974_the(lk 131)].

Avaldan avaldisest \@ref(eq:planck-constant) leheküljel `r render_pageref(reference = "eq:planck-constant")` kilogrammi avaldisena \@ref(eq:kilogram) leheküljel `r render_pageref(reference = "eq:kilogram")`.

```{=tex}
\begin{align}
\mathrm{kg} &= \frac{h}{\num{`r as.character(h)`}} \unit{\s\per\meter\squared} = \frac{h}{\num{`r as.character(h)`}} \times \frac{\frac{9 192 631 770}{\Delta(\nu_\text{Cs})}}{(\frac{`r delta_nu_cs_over_speed_of_light_in_vacuum_over` \times c}{\Delta(\nu_\text{Cs})})^2} \\
&= `r scalar_of_kg` \times \frac{h \times \Delta(\nu_\text{Cs})}{c^2}.
(\#eq:kilogram)
\end{align}

```

\twocolumn

[]{#momentum}

## Impulss

impulss
: [massi](#mass) ja [kiiruse](#speed) korrutis[@haynes_2014_crc(lk 2-59)] (avaldis \@ref(eq:momentum) leheküljel `r render_pageref(reference = "eq:momentum")`)

```{=tex}
\begin{align}
\vec{p} = m \cdot \vec{v}.
(\#eq:momentum)
\end{align}

```

Dimensioonanalüüs impulsi valemile on esitatud avaldisena \@ref(eq:dimensional-analysis-for-momentum) leheküljel `r render_pageref(reference = "eq:dimensional-analysis-for-momentum")` ja sellest johtuvalt on ühik \unit{\kg\m\per\s}.

```{=tex}
\begin{align}
\mathrm{M \cdot \frac{L}{T}}.
(\#eq:dimensional-analysis-for-momentum)
\end{align}

```

## Inertsimoment

keha inertsimoment telje suhtes
: keha massielementide ja nende kauguste teljest ruutude korrutis (või integraal)[@haynes_2014_crc(lk 2-59)]

Inertsimomendi valem on \@ref(eq:moment-of-inertia) leheküljel `r render_pageref(reference = "eq:moment-of-inertia")`.

```{=tex}
\begin{align}
I = \sum{m \times r^2}.
(\#eq:moment-of-inertia)
\end{align}

```

Dimensioonanalüüs inertsimomendi valemile on esitatud avaldisena \@ref(eq:dimensional-analysis-of-moment-of-inertia) leheküljel `r render_pageref(reference = "eq:dimensional-analysis-of-moment-of-inertia")` ja sellest johtuvalt on ühik \unit{\kg\m\squared}.

```{=tex}
\begin{align}
\mathrm{M \times L^2}.
(\#eq:dimensional-analysis-of-moment-of-inertia)
\end{align}

```

## Jõud

Jõud on [impulsi](#momentum) muut ajas (avaldis \@ref(eq:force) leheküljel `r render_pageref(reference = "eq:force")`).

```{=tex}
\begin{align}
\vec{F} = \frac{\mathrm{d}(\vec{p})}{\mathrm{d}(t)} = m frac{\cdot \mathrm{d}(\vec{v})}{\mathrm{d}(t)} = m \cdot \vec{a},
(\#eq:force)
\end{align}

```

kus *m* on mass ja $\vec{a}$ on kiirenduse vektor [@haynes_2014_crc(lk 2-2)]. Impulsi dimensionaalanalüüs on esitatud avaldisena \@ref(eq:dimensional-analysis-for-force) leheküljel `r render_pageref(reference = "eq:dimensional-analysis-for-force")` ja sellest johtuvalt on ühik $\unit{\m\kg\per\s\squared}$ või lühemalt $\unit{\N}$.

```{=tex}
\begin{align}
\mathrm{M \times \frac{L}{T^2} = \frac{L \times M}{T^2}}.
(\#eq:dimensional-analysis-for-force)
\end{align}
```

## Jõumoment

Jõumomendi valem on \@ref(eq:torque) leheküljel `r render_pageref(reference = "eq:torque")`[@haynes_2014_crc(lk 2-2)].

```{=tex}
\begin{align}
\vec{T} = \vec{r} \times \vec{F},
(\#eq:torque)
\end{align}

```

milles

$\vec{F}$
: väändeliikumist tekitav jõud

$\vec{r}$
: vektor mõnest võrdluspunktist jõu rakenduspunktini[@haynes_2014_crc(lk 2-66)]

Dimensionaalanalüüs on esitatud avaldisena \@ref(eq:dimensional-analysis-of-torque) leheküljel `r render_pageref(reference = "eq:dimensional-analysis-of-torque")` ja sellest johtuvalt on ühik \unit{\m\squared\kg\per\s\squared} või lühemalt \unit{\N\m}.

```{=tex}
\begin{align}
\mathrm{L \times \frac{L \times M}{T^2} = \frac{L^2 \times M}{T^2}}.
(\#eq:dimensional-analysis-of-torque)
\end{align}

```

## Energia

### Potentsiaalne energia

potentsiaalne energia
: süsteemi energia osa, mis on seotud selle asukohaga jõuväljas[@haynes_2014_crc(lk 2-62)] (valem \@ref(eq:potential-energy) leheküljel `r render_pageref(reference = "eq:potential-energy")`[@haynes_2014_crc(lk 2-2)]).

```{=latex}
\begin{align}
E_\mathrm{p} = \int{\vec{F}} \cdot \mathrm{d}(s),(\#eq:potential-energy) 
\end{align}

```

milles

*s*
: tee pikkus[@haynes_2014_crc(lk 2-1)]

Dimensionaalanalüüs on esitatud avaldisena \@ref(eq:dimensional-analysis-of-potential-energy) leheküljel `r render_pageref(reference = "eq:dimensional-analysis-of-potential-energy")`.

```{=tex}
\begin{align}
\mathrm{\frac{L \cdot M}{T^2} \cdot L = \frac{L^2 \cdot M}{T^2}}.
(\#eq:dimensional-analysis-of-potential-energy)
\end{align}

```

Seetõttu ühik on $\unit{\m\squared\kg\per\second\squared}$ või lühemalt $\unit{\m\N}$ või kõige lühemalt $\unit{\J}$.

### Kineetiline energia

kineetiline energia
: energia, mis on seotud osakeste süsteemi liikumisega kindlaksmääratud võrdlusraamis[@haynes_2014_crc, p. 2-57]

Ühe osakese [massiga *m*](#mass), mis liigub [kiirusega *v*](#speed), kineetiline energia on avaldatav valemiga \@ref(eq:kinetic-energy) leheküljel `r render_pageref(reference = "eq:kinetic-energy")`[@haynes_2014_crc, p. 2-2].

```{=tex}
\begin{align}
E_\mathrm{k} = \frac{m \cdot v^2}{2}
(\#eq:kinetic-energy)
\end{align}

```

Dimensionaalanalüüs on esitatud avaldisena \@ref(eq:dimensional-analysis-of-kinetic-energy) leheküljel `r render_pageref(reference = "eq:dimensional-analysis-of-kinetic-energy")` ja sellest johtuvalt on ühik \unit{\kg\m\squared\per\second\squared}.

```{=tex}
\begin{align}
\mathrm{M \times \frac{L}{T}^2 = \frac{M \times L^2}{T^2}}.
(\#eq:dimensional-analysis-of-kinetic-energy)
\end{align}

```

[]{#conservation-of-mechanical-energy}

### Mehaanilise energia jäävus

Kogu mehaaniline energia on kineetilise ja potentsiaalse energia summa igal hetkel[@giancoli_2014_physics(lk 150)] (valem \@ref(eq:total-mechanical-energy) leheküljel `r render_pageref(reference = "eq:total-mechanical-energy")`).

```{=tex}
\begin{align}
E = E_\mathrm{k} + E_\mathrm{p}.
(\#eq:total-mechanical-energy)
\end{align}

```

mehaanilise energia jäävuse seadus
: kogu mehaaniline energia jääb konstantseks seni, kuni ükski mittekonstantne jõud ei mõju

Mehaanilise energia jäävuse seadus on väljendatud avaldises \@ref(eq:conservation-of-mechanical-energy) leheküljel `r render_pageref(reference = "eq:conservation-of-mechanical-energy")`, milles on lahti kirjutatud kogu mehaaniline energia avaldisest \@ref(eq:total-mechanical-energy) leheküljel `r render_pageref(reference = "eq:total-mechanical-energy")`.

```{=tex}
\begin{align}
E_j = E_i = \mathrm{constant} = E_\mathrm{k}(i) + E_\mathrm{p}(i) = E_\mathrm{k}(j) + E_\mathrm{p}(j),
(\#eq:conservation-of-mechanical-energy)
\end{align}

```

milles

*i*
: varasem ajahetk

*j*
: hilisem ajahetk
