\onecolumn

# Töö käik

1. Tagasin, et risthooratas oleks igas asendis tasakaalus.

    ```{r label = "m_prime_0"}
    m_prime_0 <- .0562
  
    ```

2. Kinnitasin niidi otsa raskuse massiga \qty{`r as.character(m_prime_0)`}{\kg}.

3. Kerisin niidi ühele rihmarattale, nii et raskus paiknes vahetult ülemise fotosilma kohal. Kontrollisin, et raskus langeks vabalt mõlemast fotoväravast läbi.

4. Lülitasin seadme sisse.

5. Vajutasin *Пуск*-nupule.

6. Viisin raskuse algasendisse.

7. Vajutasin *Сбрось*-nupule.

8. Vajutasin *Пуск*-nupule.

9. Vajutasin *Пуск*-nupule.

10. Kandsin digitaalnäidiku ajalugemi tabelisse \@ref(tab:angular-acceleration-moment-of-inertia-by-time-of-falling) leheküljel `r render_pageref(reference = "tab:angular-acceleration-moment-of-inertia-by-time-of-falling")`.

11. Kordasin samme \numrange{3}{9} kaks korda.

12. Lisasin raskust.

13. Kordasin samme \numrange{6}{12} kaks korda.

14. Kordasin samme \numrange{6}{11}.

15. Mõõtsin nihikuga rihmaratta raadiuse ja märkisin selle üles.

    ```{r label = "r"}
    r <- 2.0925e-3

    ```

    Rihmaratta raadius oli \qty{`r as.character(r)`}{\m}.
    
16. Mõõtsin fotoväravate vahelise vahemaa.

    ```{r label = "height"}
    h <- .362

    ```

    Fotoväravate vaheline vahemaa oli \qty{`r as.character(h)`}{\m}.
    
18. Mõõtsin, millised on muhvide kaugused.

    ```{r label = "R-min"}
    R_min <- 7.9e-2
    
    ```
    
    Muhvid olid nihutatud minimaalsele kaugusele hooratta keskpunktist ja see kaugus oli \qty{`r as.character(R_min)`}{\m}.
    
19. Nihutasin muhvid maksimaalsele kaugusele pöörlemisteljest ja mõõtsin nende kauguse pöörlemisteljest.
    
    ```{r label = "R-max"}
    R_max <- 2.48e-1

    ```

20. Kordasin samme \numrange{3}{9} ja täitsin vastavalt tabeli \@ref(tab:angular-acceleration-moment-of-inertia-by-distance) leheküljel `r render_pageref(reference = "tab:angular-acceleration-moment-of-inertia-by-distance")`.

```{r label = "angular-acceleration-moment-of-inertia-by-time-of-falling"}
m_prime <- c(m_prime_0, .1062, .1562, .2062, .2462)
t_1 <- c(7.508, 4.452, 3.434, 2.978, 2.752)
t_2 <- c(7.775, 4.515, 3.434, 2.978, 2.752)
t_3 <- c(7.685, 4.47, 3.603, 2.992, 2.732)

data_frame_of_mass_time <- data.frame(
  seq(1:length(m_prime)),
  m_prime,
  t_1,
  t_2,
  t_3
)

mean_t <- rowMeans(data_frame_of_mass_time[, c(3:5)])
data_frame_of_mass_time_with_mean_t <- cbind(data_frame_of_mass_time, mean_t)
angular_acceleration <- 2 * h / (r * mean_t^2)
data_frame_of_mass_time_with_angular_acceleration <- cbind(data_frame_of_mass_time_with_mean_t, angular_acceleration)
torque <- m_prime * r * (g_Tallinn - r * angular_acceleration)
data_frame_of_mass_time_with_torque <- cbind(data_frame_of_mass_time_with_angular_acceleration, torque)

colnames(data_frame_of_mass_time_with_torque) <- c(
  "Katse nr",
  "$\\frac{m_\\text{hanging body}}{\\unit{\\kg}}$",
  "$\\frac{t_1}{\\unit{\\s}}$",
  "$\\frac{t_2}{\\unit{\\s}}$",
  "$\\frac{t_3}{\\unit{\\s}}$",
  "$\\frac{\\overline{t}}{\\unit{\\s}}$",
  "$\\frac{\\omega}{\\unit{\\per\\s\\squared}}$",
  "$\\frac{T}{\\unit{\\N\\m}}$"
)

print_table(
  table = data_frame_of_mass_time_with_torque,
  caption = "Nurkkiirenduse ja jõumomendi sõltuvus raskuse langemisajast.",
  digits = 3,
  additional_header = c(" " = 2, "Keha langemise aeg" = 4, " " = 2)
)

```

```{r label = "angular-acceleration-moment-of-inertia-by-distance"}
R <- c(R_min, R_max)

t_1_by_distance <- c(t_1[length(t_1)], 5.917)
t_2_by_distance <- c(t_2[length(t_2)], 6.013)
t_3_by_distance <- c(t_3[length(t_3)], 5.865)

data_frame_of_mass_time_by_distance <- data.frame(
  seq(1:length(R)),
  R,
  t_1_by_distance,
  t_2_by_distance,
  t_3_by_distance
)

mean_t_by_distance <- rowMeans(data_frame_of_mass_time_by_distance[, c(2:4)])
data_frame_of_mass_time_by_distance_with_mean_t <- cbind(data_frame_of_mass_time_by_distance, mean_t_by_distance)
angular_acceleration_by_distance <- 2 * h / (r * mean_t_by_distance^2)
data_frame_of_mass_time_by_distance_with_angular_acceleration <- cbind(data_frame_of_mass_time_by_distance_with_mean_t, angular_acceleration_by_distance)
torque_by_distance <- m_prime[length(m_prime)] * r * (g_Tallinn - r * angular_acceleration_by_distance)
data_frame_of_mass_time_by_distance_with_torque <- cbind(data_frame_of_mass_time_by_distance_with_angular_acceleration, torque_by_distance)
moment_of_inertia <- torque_by_distance / angular_acceleration_by_distance
data_frame_of_mass_time_by_distance_with_moment_of_inertia <- cbind(data_frame_of_mass_time_by_distance_with_torque, moment_of_inertia)

colnames(data_frame_of_mass_time_by_distance_with_moment_of_inertia) <- c(
  "Katse nr",
  "$\\frac{R}{\\unit{\\m}}$",
  "$\\frac{t_1}{\\unit{\\s}}$",
  "$\\frac{t_2}{\\unit{\\s}}$",
  "$\\frac{t_3}{\\unit{\\s}}$",
  "$\\frac{\\overline{t}}{\\unit{\\s}}$",
  "$\\frac{\\omega}{\\unit{\\per\\s\\squared}}$",
  "$\\frac{T}{\\unit{\\N\\m}}$",
  "$\\frac{I}{\\unit{\\kg\\m\\squared}}$"
)

print_table(
  table = data_frame_of_mass_time_by_distance_with_moment_of_inertia,
  caption = "Nurkkiirenduse ja jõumomendi sõltuvus muhvide kaugusest.",
  digits = 5,
  additional_header = c(" " = 2, "Keha langemise aeg" = 4, " " = 3)
)

```

\twocolumn
