# Nurkkiirenduse ja jõumomendi sõltuvus raskuse langemisajast

\onecolumn

## Töö käik

1. Kui veel polnud, siis kinnitasin katsevahendi igale harule pöörlemisteljest võrdsel kaugusel asuvad muhvid. Tagasin, et risthooratas oleks igas asendis tasakaalus.

    ```{r label = "m_prime_0"}
    m_prime_0 <- .0562
  
    ```

2. Kinnitasin niidi otsa raskuse massiga \qty{`r as.character(m_prime_0)`}{\kg}.

3. Kerisin niidi ühele rihmarattale, nii et raskus paiknes vahetult ülemise fotosilma kohal. Kontrollisin, et raskus langeks vabalt mõlemast fotoväravast läbi.

4. Lülitasin seadme sisse.

5. Vajutasin *Пуск*-nupule.

6. Viisin raskuse algasendisse.

7. Vajutasin *Сбрось*-nupule.

8. Vajutasin *Пуск*-nupule.

9. Vajutasin *Пуск*-nupule.

10. Kandsin digitaalnäidiku ajalugemi tabelisse \@ref(tab:angular-acceleration-moment-of-inertia-by-time-of-falling) leheküljel `r render_pageref(reference = "tab:angular-acceleration-moment-of-inertia-by-time-of-falling")`.

11. Kordasin samme \numrange{5}{9} kaks korda.

12. Lisasin raskust.

13. Kordasin samme \numrange{6}{12} kaks korda.

14. Kordasin samme \numrange{6}{11}.

15. Mõõtsin nihikuga rihmaratta raadiuse ja märkisin selle üles.

    ```{r label = "r"}
    r <- 2.0925e-3

    ```

    Rihmaratta raadius oli \qty{`r as.character(r)`}{\m}.
    
16. Mõõtsin fotoväravate vahelise vahemaa.

    ```{r label = "height"}
    h <- .362

    ```

    Fotoväravate vaheline vahemaa oli \qty{`r as.character(h)`}{\m}.
    
```{r label = "angular-acceleration-moment-of-inertia-by-time-of-falling"}
m_prime <- c(m_prime_0, .1062, .1562, .2062, .2462)
t_1 <- c(7.508, 4.452, 3.434, 2.978, 2.752)
t_2 <- c(7.775, 4.515, 3.434, 2.978, 2.752)
t_3 <- c(7.685, 4.47, 3.603, 2.992, 2.732)

data_frame_of_mass_time <- data.frame(
  seq(1:length(m_prime)),
  m_prime,
  t_1,
  t_2,
  t_3
)

mean_t <- rowMeans(data_frame_of_mass_time[, c(3:5)])
data_frame_of_mass_time_with_mean_t <- cbind(data_frame_of_mass_time, mean_t)
angular_acceleration <- 2 * h / (r * mean_t^2)
data_frame_of_mass_time_with_angular_acceleration <- cbind(data_frame_of_mass_time_with_mean_t, angular_acceleration)
torque <- m_prime * r * (g_Tallinn - r * angular_acceleration)
data_frame_of_mass_time_with_torque <- cbind(data_frame_of_mass_time_with_angular_acceleration, torque)

colnames(data_frame_of_mass_time_with_torque) <- c(
  "Katse nr",
  "$\\frac{m_\\text{hanging body}}{\\unit{\\kg}}$",
  "$\\frac{t_1}{\\unit{\\s}}$",
  "$\\frac{t_2}{\\unit{\\s}}$",
  "$\\frac{t_3}{\\unit{\\s}}$",
  "$\\frac{\\overline{t}}{\\unit{\\s}}$",
  "$\\frac{\\omega}{\\unit{\\per\\s\\squared}}$",
  "$\\frac{T}{\\unit{\\N\\m}}$"
)

print_table(
  table = data_frame_of_mass_time_with_torque,
  caption = "Nurkkiirenduse ja jõumomendi sõltuvus raskuse langemisajast.",
  digits = 3,
  additional_header = c(" " = 2, "Keha langemise aeg" = 4, " " = 2)
)

```

## Andmeanalüüs

Jõumomendi sõltuvus nurkkiirendusest on graafiliselt esitatud joonisel \@ref(fig:torque-vs-angular-speed) leheküljel `r render_pageref(reference = "fig:torque-vs-angular-speed")`.

```{r label = "torque-vs-angular-speed", fig.cap = "Jõumomendi sõltuvus nurkkiirendusest."}
librarian::shelf(c(
  "ggplot2",
  "ggpmisc",
  "ggpubr",
  "latex2exp"
))

color_x <- "#008000"                                                                                                                          
color_y <- "#ff6600"                                                                                                                          
if (!decimal_separator_period) { # for stat_regline_equation and stat_cor                                                                                                           # 8
  options(OutDec = ".")                                                                                                                                                             # 9
}                                                                                                                                                                                  # 10
ggplot(
  data = data_frame_of_mass_time_with_torque,
  mapping = aes(x = `$\\frac{\\omega}{\\unit{\\per\\s\\squared}}$`, y = `$\\frac{T}{\\unit{\\N\\m}}$`)
) +
  geom_point(shape = 23, size = 1) +
  labs(x = TeX("$\\frac{\\textit{\\omega}}{\\frac{1}{s^2}}$"), y = TeX("$\\frac{\\textit{T}}{N m}$")) +
  theme(
    axis.title.x = element_text(colour = color_x),
    axis.text.x = element_text(colour = color_x),
    axis.ticks.x = element_line(colour = color_x),
    axis.title.y = element_text(colour = color_y),
    axis.text.y = element_text(colour = color_y),
    axis.ticks.y = element_line(colour = color_y)
  ) +
 stat_poly_line() +
 #  stat_poly_eq(use_label(c("eq", "R2")))+
  stat_regline_equation(mapping = aes(x = `$\\frac{\\omega}{\\unit{\\per\\s\\squared}}$`, y = `$\\frac{T}{\\unit{\\N\\m}}$`, label = paste(..eq.label.., ..rr.label.., ..adj.rr.label.., sep = "~~~~")), color = "#ff6600", label.y = .004) +  # 14
  stat_cor(aes(x = `$\\frac{\\omega}{\\unit{\\per\\s\\squared}}$`, y = `$\\frac{T}{\\unit{\\N\\m}}$`), color = "#ff6600", label.y = .0035)                                                                                                    # 15

if (!decimal_separator_period) {  # 1
  options(OutDec = ",")           # 2
}                                 # 3
formula_1 = torque ~ angular_acceleration
model_1 = lm(formula = formula_1, data = data_frame_of_mass_time_with_torque)
emf_1 <- model_1$coefficients[1]
r_1 <- -model_1$coefficients[2]

print(emf_1)
print(r_1)

```

\twocolumn
